【裁判字號】    99,自,13
【裁判日期】    990820
【裁判案由】    詐欺
【裁判全文】
臺灣高雄地方法院刑事裁定                99年度自字第13號
自  訴  人  南勝商業股份有限公司
法定代理人  丙○○
自訴代理人  張  權律師
            李育昇律師
被      告  甲○○
            乙○○
            郭惠卿
共      同
選任辯護人  蘇志成律師
上列被告等因詐欺案件，經自訴人提起自訴，本院裁定如下：
    主  文
自訴駁回。
    理  由
一、本件自訴意旨略以：被告甲○○係坤威商務有限公司（下稱
    坤威公司）之實際負責人、被告郭惠卿為公司之名義負責人
    、被告乙○○則係公司之業務代表。緣臺灣電力公司臺中發
    電廠（下稱臺中發電廠）於民國97年8 月公告標售98年1 月
    2 日至99年12月31日中一至中四發電機生產之脫硫石膏35萬
    噸，坤威公司於97年9 月12日以出廠價每公噸新臺幣（下同
    ）106 元之價格得標，詎被告甲○○、乙○○、郭惠卿於得
    標後竟基於詐欺之犯意聯絡，推由被告甲○○向自訴人南勝
    商業股份有限公司（下稱南勝公司）之代表人丙○○佯稱，
    欲出售坤威公司得標之石膏2 年份共35萬公噸，致丙○○信
    以為真，而與坤威公司達成口頭約定：(1)坤威公司以每公噸
    121 元之價格出售得標量五成之脫硫石膏予自訴人(2)自訴人
    於98、99年可各提取7 萬公噸脫硫石膏(3)自訴人應於97年底
    前將98年度貨款共889 萬3500元匯入坤威公司帳戶。議定後
    ，自訴人旋於97年12月25日自臺灣銀行鼓山分行匯款至被告
    甲○○指定之帳戶，自訴人隨後並接獲被告郭惠卿用印之坤
    威公司統一發票，不料被告甲○○等人收受自訴人匯款後卻
    一再拖延交付貨物，迄98年12月16日僅交付1 萬5229.27 公
    噸之脫硫石膏，致自訴人無法對下游菲律賓廠商依約出貨，
    乃另以高3 倍之價格向他人購貨以便交貨，因認被告甲○○
    、乙○○、郭惠卿共同涉犯刑法第339 條第1 項之詐欺取財
    罪而提起自訴云云。
二、按犯罪之被害人而有行為能力者，得提起自訴，刑事訴訟法
    第319 條第1 項規定甚明。股份有限公司為法人，法人人格
    未經消滅，尚屬存續中，倘為被害人時，得由其代表人代表
    公司提起自訴（最高法院84年台上字第3875號、69年台上字
    第3920號判決意旨可資參照）。本件自訴人南勝公司以被告
    甲○○等人基於詐欺之犯意聯絡拒不履行合約，致其須以高
    出3 倍之價格另覓貨源以便交貨下游廠商，則自訴人南勝公
    司為本件犯罪之直接被害人，從而，自訴人之代表人丙○○
    以南勝公司之名義提起自訴，程序上應屬適法，合先敘明。
    又按法院或受命法官於自訴案件第1 次審判期日前訊問及調
    查結果，如認案件有刑事訴訟法第252 條、第253 條、第25
    4 條之情形者，得以裁定駁回自訴，同法第326 條第3 項定
    有明文。且再按刑法第339 條詐欺罪之成立，以意圖為自己
    或第三人不法所有，以詐術使人將本人或第三人之物交付或
    行為人因而得財產上之不法利益為要件，如行為人並未施用
    詐術，或其所用方法不能認係詐術，亦不致使人陷於錯誤，
    即均與該條之構成要件有間，最高法院46年度台上字第260
    號判例要旨參照。而民事債務當事人間，於債之關係成立後
    ，若有未依債務本旨履行給付之情形，在一般社會經驗而言
    ，原因非一，因不可歸責之事由無法給付，或因合法得對抗
    他造主張抗辯而拒絕給付，其至債之關係成立後，始行惡意
    遲延給付，皆有可能，非必出於自始無意給付之詐欺犯罪一
    端。而刑事被告本無自證無罪之義務，苟無足以證明其在債
    之關係發生時，自始即具有不法所有意圖之積極證據，縱使
    被告就所負債務，惡意違約或不為履行，仍僅係被告應負民
    事上債務不履行責任，在別無積極證據之情形下，自難違反
    刑事訴訟法第154 條之規定，以被告單純債務不履行之狀態
    ，推定被告自始即有不法所有之意圖而施用詐術。況刑法上
    詐欺罪之立法意旨，係以禁止於經濟行為中使用不當之方法
    得利為規範目的，而經濟行為亦因其行為本質及類型，而於
    交易領域中有其特有之行為特性，法律原則上固應保障交易
    之秩序，惟於具體案例中，亦應顧及交易雙方為交易行為時
    ，是否有具體情事，足認其違背正當之經濟秩序，而應予以
    制裁。否則，經濟行為本身原寓有不同程度之不確定性或交
    易風險，交易雙方本應自行估量其主、客觀情事及搜集相關
    資訊，以作為其判斷之參考，除具上開違反詐欺罪之具體情
    事外，非謂當事人之一方未依約履行責任，即應成立詐欺罪
    。
三、自訴意旨固以被告甲○○、乙○○、郭惠卿施以「佯稱出售
    脫硫石膏」、「假藉買賣為原因詐取南勝公司交付之貨款」
    等詐術，致自訴人陷於錯誤依約交付貨款，嗣卻拒不履行買
    賣合約，而認其等所為構成刑法第339 條第1 項之詐欺取財
    罪云云。惟坤威公司締約後迄98年12月16日止曾依與南勝公
    司之口頭約定交付1 萬52 29.27公噸脫硫石膏一情，亦據自
    訴人之法定代理人丙○○供承不諱，足見被告乙○○等人並
    非毫無履約之行為，且自訴人同為臺中發電廠該次標售脫硫
    石膏之投標廠商，97年6 月至12月間亦曾與被告乙○○經營
    之坤輝企業社進行數次石膏之買賣交易，除據自訴人之法定
    代理人丙○○陳述在卷外，並有臺灣電力公司臺中發電廠財
    物標售紀錄、被告乙○○提供之統一發票等件附卷足憑（見
    審自卷第36頁、第100 頁），對於石膏之買賣交易並非毫無
    經驗，自訴人循其累積之商業經驗、對同行商譽之認識及交
    易風險之評估，自主決定與得標廠商坤威公司訂立脫硫石膏
    之買賣合約，締約之過程中，亦未見被告等人有蓄意隱匿交
    易重大資訊、刻意誇大己方履約能力等情形，自難認有何詐
    術之施用，自訴人因見坤威公司標得該筆脫硫石膏而決定與
    坤威公司締約付款，亦難認有何陷於錯誤之情形。再者，坤
    威公司雖事後並未完全履行雙方議定之買賣合約，然亦曾出
    售脫硫石膏予自訴人直至98年12月16日，已如前述，是依坤
    威公司之履約情形，亦難認被告等人在債之關係發生時，自
    始即具有不法所有之詐欺犯意。
四、又對於坤威公司迄98年12月16日止僅交付自訴人1 萬5229.
    27公噸脫硫石膏一情之緣由，被告乙○○陳稱：當初我與丙○○口頭約定98年度將出售預估7 萬公噸之脫硫石膏予自訴
    人，惟實際銷售數量需依臺中發電廠之石膏產量計算，買賣
    價金多退少補。嗣因臺中發電廠中一至中四發電機之實際產
    量大幅從預估量17.5萬公噸減縮至14萬2971餘公噸，坤威公
    司除供應原有客戶外，已無足額石膏可供應自訴人等語，核
    與臺灣電力股份有限公司臺中發電廠99年4 月30日D 中廠字
    第09904000631 、99年5 月31日D 中廠字第09905001 321號
    函：本廠石膏係於鍋爐燃燒後之煙氣中，噴入石灰石粉漿，
    吸收煙氣中之二氧化硫，以化學反應生成石膏，故煤炭燃燒
    後之二氧化硫含量多寡影響到石膏產量，因煤質含硫量多寡
    無法事先預知，故無法精確預知產量，僅能以概數預估，並
    以告知於標售說明書中。上開契約（按即指脫硫石膏標售之
    買賣合約）實際產量截至98年12月31日止為13萬8287.09 公
    噸、截至99年3 月止則為17萬9000餘噸，與預估概數不同，
    係因前開所述煤質含硫份不同所致（見審自卷第74頁），是
    被告乙○○指稱因發電機產量減縮，以致除原有客戶外，無
    足額石膏可供應自訴人等語，尚非無據。自訴人雖否認與坤
    威公司議定買賣石膏之數量僅為「預估量」及雙方曾有價金
    多退少補之約定等情，惟臺中發電廠該項脫硫石膏標售案投
    標須知中載明「中一～中四機石膏：約35萬公噸。（本數量
    為預估標購價金用）」、標售說明書記載：「本合約之石膏
    年產量為預估量，因受煤質含硫份高低及FGD 運轉狀況影響
    ，實際產量可能有出入。標售數量以本合約有效期間內甲方
    （按：即臺電公司臺中發電廠）實際石膏產量為準，預估數
    量僅供參考」，有臺中發電廠石膏標售投標須知、中一～中
    四機石膏標售說明書等件附卷可據（見審自卷第39頁、第41
    頁），坤威公司脫硫石膏之貨源既係來自於該公司與臺中發
    電廠之合約，衡之常情，為因應上游貨源供應不穩定之狀況
    ，其與下游廠商勢亦以「預估量」來洽談買賣合約，自訴人
    亦有參與該項脫硫石膏之標售案，僅因投標之標價低於坤威
    公司致未能得標，有臺中發電廠開、決標紀錄在卷可佐（見
    審自卷第36頁～第37頁），對於上開各情應知之甚詳，是自
    訴人指稱與坤威公司買賣合約議定之脫硫石膏為「確定量」
    ，被告甲○○等人是因把貨品拿去賣了比較高的價錢，導致
    未依約給付云云，明顯與事實相悖。被告乙○○等人因臺中
    發電廠脫硫石膏之供應量不足，於不得已之情形下，依其等
    商業決策選擇優先履行與他廠商之合約，對於與自訴人間之
    債務未能履行，僅係有無可歸責事由之民事糾葛，核與刑法
    詐欺罪有別。
五、綜上所述，依卷內所有客觀事證，尚不足以認定被告等人有
    自訴人所指述之詐欺犯行，此外，本院復查無其他積極證據
    ，足認被告有上開犯罪，被告之犯罪嫌疑不足，而有刑事訴
    訟法第252 條第10款情形，揆諸首揭說明，本件自訴應予駁
    回。
據上論斷，應依刑事訴訟法第343 條、第326 條第3 項、第252
條第10款，裁定如主文。
中    華    民    國    99    年    8     月    20    日
                  刑事第十八庭  審判長法  官  李東柏
                                      法  官  周佳佩
                                      法  官  王  琁
如不服本裁定，應於送達後5日內，向本院提出抗告狀。
上正本證明與原本無異。
中    華    民    國    99    年    8     月    23    日
                                      書記官  林修弘

司法院資訊處製作；財團法人民間司法改革基金會備份。
